臺灣高等法院刑事判決
110年度上訴字第1985號
上  訴  人  
即  被  告  張明雄



選任辯護人  黃昱傑律師
            王聖傑律師
上列上訴人即被告因違反毒品危害防制條例案件，不服臺灣基隆
地方法院110年度訴字第23號，中華民國110年4月21日第一審判
決（起訴案號：臺灣基隆地方檢察署109年度偵字第5655號、第5
656號、第6811號），提起上訴，本院判決如下：
    主  文
原判決撤銷。
張明雄共同意圖販賣而持有第三級毒品，處有期徒刑壹年捌月。
扣案之含第三級毒品4-甲基甲基卡西酮成分之foodpanda款式毒
品咖啡包貳拾陸包（含其外包裝袋貳拾陸個；驗餘總淨重壹佰壹
拾肆點壹壹公克）、含第三級毒品4-甲基甲基卡西酮成分之ucc
款式毒品咖啡包拾柒包（含其外包裝袋拾柒個；驗餘總淨重壹佰
肆拾玖點零參公克）、封口機壹台、行動電話壹支（含門號○○○○
○○○○○○號SIM卡壹張）均沒收。未扣案之犯罪所得新臺幣參萬元
沒收，於全部或一部不能沒收或不宜執行沒收時，追徵其價額。
    犯罪事實
一、張明雄與真實姓名年籍不詳綽號「阿哲」之成年男子及另名
    真實姓名年籍亦不詳之成年男子均明知4-甲基甲基卡西酮為
    第三級毒品，不得非法持有、販賣，竟由張明雄依「阿哲」
    指示，於民國106年2月15日至109年9月24日之間，陸續上網
    購買封口機1台及空包裝袋1批，並由「阿哲」以不詳方式取
    得4-甲基甲基卡西酮粉末及非屬毒品之Caffeine粉末後，「
    阿哲」、張明雄及前述另名不詳男子萌生營利意圖，共同基
    於意圖販賣而持有第三級毒品之犯意聯絡，陸續於同一期間
    ，在基隆市虎仔山上某荒廢大樓，由「阿哲」或前述另名不
    詳男子將上開毒品粉末及Caffeine粉末混摻後，由「阿哲」
    、張明雄或前述另名不詳男子分裝並置入上開張明雄購買之
    空包裝袋內，再以上開張明雄購買之封口機封口而成含有上
    開毒品成分之咖啡包後，交由張明雄置於基隆市○○區○○街00
    0號3樓居所保管，而共同持有之，伺機販賣予他人牟利，張
    明雄並因而獲得新臺幣（下同）3萬元之報酬。然未及賣出
    ，即為警據報於109年9月24日下午3時10分許持臺灣基隆地
    方法院核發之109年度聲搜字第365號搜索票前往上址張明雄
    居所執行搜索查獲，並扣得上開封口機1台、含4-甲基甲基
    卡西酮成分之foodpanda款式毒品咖啡包26包（驗前總淨重1
    14.65公克，純度約2%，驗前總純質淨重約2.29公克，驗餘
    總淨重114.11公克）、含4-甲基甲基卡西酮成分之ucc款式
    毒品咖啡包17包（驗前總淨重149.55公克，純度約2%，驗前
    總純質淨重約2.99公克，驗餘總淨重149.03公克）、張明雄
    所有供其與「阿哲」聯繫本案犯罪事宜所用之行動電話1支
    （含門號0000000000號SIM卡1張）等物。
二、案經臺北市政府警察局刑事警察大隊報告臺灣基隆地方檢察
    署檢察官偵查起訴。
    理  由
壹、證據能力部分：
    本案據以認定被告張明雄犯罪之證據（詳如後述），其中屬
    於傳聞證據之部分，檢察官、被告及辯護人在本院審理時均
    未爭執其證據能力，復經本院審酌認該等證據之作成無違法
    、不當或顯不可信之情況，非供述證據之部分，亦查無公務
    員違背法定程序而取得之情事，揆諸刑事訴訟法第158條之4
    反面解釋、第159條至第159條之5規定，均有證據能力。
貳、實體部分：
一、前揭事實，業據被告於警詢、偵查、原審及本院審理時坦承
    不諱，核與證人即被告之友人阮威廸、被告之同居女友黃翠
    雲於警詢時證述情節大致相符，並有現場照片、扣案物照片
    、被告使用之蝦皮帳號andykkkk購買明細及登入IP位址資料
    、IP位址查詢資料、監視器錄影照片等附卷可稽，暨封口機
    1台、行動電話1支（含門號0000000000號SIM卡1張）、food
    panda款式毒品咖啡包26包、ucc款式毒品咖啡包17包等物扣
    案可證，而該等咖啡包經鑑定結果，其中foodpanda款式毒
    品咖啡包26包內裝之褐色粉末（驗前總淨重114.65公克，純
    度約2%，驗前總純質淨重約2.29公克，驗餘總淨重114.11公
    克），確含有第三級毒品4-甲基甲基卡西酮成分及非毒品Ca
    ffeine成分，ucc款式毒品咖啡包17包內裝之褐色粉末（驗
    前總淨重149.55公克，純度約2%，驗前總純質淨重約2.99公
    克，驗餘總淨重149.03公克），亦含有第三級毒品4-甲基甲
    基卡西酮成分及非毒品Caffeine成分，此有內政部警政署刑
    事警察局109年10月29日刑鑑字第1098007482號鑑定書在卷
    可憑。從而本案事證明確，被告犯行洵堪認定，應予依法論
    科。
二、論罪科刑：
　㈠核被告所為，係犯毒品危害防制條例第5條第3項之意圖販賣
    而持有第三級毒品罪。被告持有第三級毒品純質淨重5公克
    以上之低度行為，為意圖販賣而持有第三級毒品之高度行為
    所吸收，不另論罪。
　㈡公訴意旨雖以：被告與「阿哲」及前述另名不詳男子係意圖
    營利而共同基於販賣第三級毒品之犯意聯絡，為前揭事實欄
    所載犯行，因認被告所為係犯毒品危害防制條例第4條第6項
    、第3項之販賣第三級毒品未遂罪嫌云云。惟查：
　⒈所謂販賣行為，須有營利之意思，方足構成。刑罰法律所規
    定之販賣罪，類皆為⑴意圖營利而販入，⑵意圖營利而販入並
    賣出，⑶基於販入以外之其他原因而持有，嗣意圖營利而賣
    出等類型。從行為階段理論立場，意圖營利而販入，即為前
    述⑴、⑵販賣罪之著手，至於⑶之情形，則以另行起意販賣，
    向外求售或供買方看貨或與之議價時，或其他實行犯意之行
    為者，為其罪之著手。而販賣行為之完成與否，胥賴標的物
    之是否交付作為既、未遂之標準。行為人持有毒品之目的，
    既在於販賣，不論係出於原始持有之目的，抑或初非以營利
    之目的而持有，嗣變更犯意，意圖販賣繼續持有，均與意圖
    販賣而持有毒品罪之要件該當，且與販賣罪有法條競合之適
    用，並擇販賣罪處罰，該意圖販賣而持有僅不另論罪而已，
    並非不處罰。此觀販賣、運輸、轉讓、施用毒品，其持有之
    低度行為均為販賣之高度行為所吸收，不另論罪，為實務上
    確信之見解，意圖販賣而持有毒品罪，基本行為仍係持有，
    意圖販賣為加重要件，與販賣罪競合時，難認應排除上開法
    條競合之適用（最高法院101年度第10次刑事庭會議決議要
    旨㈠參照）。
　⒉本案被告於警詢或偵查中雖供稱：毒品咖啡包都是「阿哲」
    拿來寄放在我家給我保管，每次有客人購買，「阿哲」會打
    電話給我說到我家樓下，叫我拿下樓，每出5包再分我500元
    至1000元之保管費作為酬勞等語（見偵字第5655號卷第12、
    13、64頁），於原審審理時復就被訴販賣第三級毒品未遂犯
    行為認罪之表示，然供稱：「阿哲」做好之後，會分批放在
    我基隆南新街住處，「阿哲」說要先寄放在我這裡，如果「
    阿哲」需要的時候，就會到我基隆居所樓下，「阿哲」說「
    5分鐘」就是指5包的意思，我就會拿到樓下，到後面我才知
    道「阿哲」做這些咖啡包是要賣給別人的，但究竟「阿哲」
    賣給何人、有無賣成，這些細節我都不清楚，我差不多得到
    3萬元報酬，是保管毒品咖啡包的報酬，而非販賣毒品所得
    等語（見原審卷第80至81、109頁），則其原始持有上開毒
    品之目的，是否在於販賣，並非全然無疑。而由卷內事證，
    亦無從查知「阿哲」等人有何出售之具體對象或已與他人達
    成買賣之合意、或有向外求售或供買方看貨或與之議價、或
    其他實行販賣營利犯意之行為，難認客觀上有何賣出或著手
    販賣上開毒品之行為。復查無其他證據足認被告與「阿哲」
    等人原始持有該等毒品之目的即在於販賣，自亦無從認定其
    等確係出於營利意圖而販入該等毒品。從而本案既無補強證
    據足認被告所為前揭認罪自白確與事實相符，自難僅憑該等
    認罪自白，遽謂被告與「阿哲」等人確已著手販賣上開毒品
    。
　⒊綜上所述，依卷內事證，僅足認定被告等人係基於販入以外
    之其他原因而取得（初非以營利之目的而持有）上開毒品，
    嗣後變更犯意，萌生販賣營利意圖而繼續持有，並置於上址
    被告居所，伺機販賣予他人牟利，然在未及向外求售或供買
    方看貨或與之議價、或有其他實行犯意之行為，即為警查獲
    ，則其等所為，應僅成立意圖販賣而持有罪，尚難逕以販賣
    未遂罪相繩。公訴意旨原認應成立販賣第三級毒品未遂罪云
    云，容有未洽，惟檢察官業於原審審理時補敘起訴法條包括
    意圖販賣而持有第三級毒品罪（見原審卷第109頁），本院
    自無庸變更起訴法條。
  ㈢被告與「阿哲」及前述另名不詳男子間就前揭犯行，有犯意
    聯絡及行為分擔，為共同正犯。
  ㈣被告於偵查及歷次審判中均自白前揭犯行，應依毒品危害防
    制條例第17條第2項規定，減輕其刑。
  ㈤又刑法第59條規定之酌量減輕其刑，必須犯罪另有特殊之原
    因與環境，在客觀上足以引起一般同情，認為即使予以宣告
    法定最低度刑，猶嫌過重者，始有其適用。此所謂法定最低
    度刑，固包括法定最低本刑；惟遇有其他法定減輕之事由者
    ，則應係指適用其他法定減輕事由減輕其刑後之最低度刑而
    言。倘被告別有法定減輕事由者，應先適用法定減輕事由減
    輕其刑後，猶認其犯罪之情狀顯可憫恕，即使科以該減輕後
    之最低度刑仍嫌過重者，始得適用刑法第59條規定酌量減輕
    其刑（最高法院100年度台上字第744號判決意旨參照）。本
    案被告意圖販賣而持有之第三級毒品純質淨重雖僅5公克餘
    ，被告又非主導犯罪之人，犯罪所得亦非至鉅，然其明知毒
    品輕則戕害施用者個人身心健康，重則使施用者傾家蕩產、
    甚而破壞社會治安，故販賣毒品行為，乃世界各國嚴加禁止
    處罰之「世界公罪」，竟無視於此，仍意圖販賣予他人而持
    有上開毒品，數量多達43包，危害社會之程度非微，在客觀
    上實無可取足憐之處，其罪行又已有前述減刑事由，於依法
    減輕其刑後，難認有何情輕法重，在客觀上足以引起一般同
    情而顯可憫恕之處，自無適用刑法第59條規定酌減其刑之餘
    地。至其並無毒品前科、犯後自白罪行、其在本案之角色及
    行為分擔、暨其家庭經濟及個人生活狀況等情，原屬刑法第
    57條所定科刑輕重標準應斟酌之範圍，單憑上述情狀，難認
    其犯罪有何特殊之原因與環境而顯可憫恕，尚非得執為適用
    刑法第59條酌量減輕其刑之依據，其請求依該條規定酌減其
    刑，自不足採。
　㈥公訴意旨另以：被告與「阿哲」及前述另名不詳男子共同基
    於製造第三級毒品之犯意聯絡，先由被告上網購買製造毒品
    咖啡包之封口機及空包裝袋後，由「阿哲」、被告及前述另
    名不詳男子接續在基隆市虎仔山上某荒廢大樓，將「阿哲」
    購買之4-甲基甲基卡西酮毒品粉末與果汁口味沖泡式飲料粉
    末混摻、分裝並置入上開被告購買之空包裝袋內，再以上開
    被告購買之封口機封口，製造而成含有4-甲基甲基卡西酮成
    分之毒品咖啡包，因認被告此部分所為，另涉犯毒品危害防
    制條例第4條第3項之製造第三級毒品罪嫌云云。惟查：
　⒈毒品危害防制條例第4條所稱之「製造」毒品罪，不僅直接將
    毒品原、物料提煉製成毒品外，並包括以改變毒品成分及效
    用為目的之非法加工、提煉、配置等行為（如以毒品以外之
    物為原料，提製成毒品、將毒品精煉，或使用化學或其他方
    法將一種毒品製成另一種毒品等）。若單純以「物理方式」
    將各種毒品拼裝成另一種毒品，或改變毒品使用方法（如將
    毒品混合、於加工過程中分裝毒品，或為方便毒品者施用所
    為之改變毒品型態等），除應視行為人之主觀犯意外，倘其
    行為本身已變更毒品之效果或使用方法，於過程中已造成對
    社會秩序或人體健康潛在威脅者，自應成立「製造」毒品罪
    。且此罪性質應屬「危險犯」，以「混合毒品」為例，亦不
    以混合後毒品之性質改變為另一類、級「新興毒品」或「新
    型態毒品」為限。除此之外，無論於製造過程中或以外之如
    僅單一將毒品封口、包裝、打印、為增加毒品數量所為之滲
    雜毒品以外物質，或分裝、混合自行施用毒品等行為，則應
    就整體過程綜合觀察，尚難遽認皆屬毒品製造行為（最高法
    院110年度台上字第521號判決意旨參照）。
　⒉本案被告等人係將4-甲基甲基卡西酮粉末與Caffeine粉末混
    摻、分裝並置入空包裝袋內，再予封口而成上開毒品咖啡包
    43包，業如前述，顯僅將單一毒品滲雜毒品以外物質並予分
    裝、封口，而包裝成「咖啡包」之外觀，既無直接將毒品原
    、物料提煉製成毒品、或以非法加工、提煉、配置等行為將
    一種毒品製成另一種毒品而改變毒品成分及效用、或將各種
    毒品拼裝成另一種毒品、或改變毒品使用方法，揆諸前揭說
    明，難認屬毒品製造行為，自無從以該罪名相繩。從而被告
    被訴此部分罪嫌，原應為無罪之諭知，惟此部分若成立犯罪
    ，與前揭論罪科刑部分，有想像競合犯之裁判上一罪關係，
    爰不另為無罪之諭知。
　㈦原審認被告共同意圖販賣而持有第三級毒品，事證明確，而
    予論罪科刑，並為相關沒收、追徵之諭知，固非無見。惟查
    原判決於理由內先謂：「起訴書雖認被告所為係犯……販賣第
    三級毒品未遂罪……，惟已據公訴檢察官當庭更正起訴法條為
    ……意圖販賣而持有第三級毒品罪……，本院自無庸變更起訴法
    條」等語，後又載敘就「販賣第三級毒品未遂」部分不另為
    無罪之諭知等旨，已有判決理由矛盾之違誤。又被告為警查
    獲之第三級毒品咖啡包，其中因鑑定用罄之部分，既已滅失
    ，自無從宣告沒收，原判決仍予沒收，亦有未當，復漏未敘
    明諭知沒收扣案封口機之理由，自有判決理由不備之違誤。
    被告上訴指摘原判決未適用刑法第59條規定量刑不當云云，
    雖無理由，惟原判決既有上開違誤可議之處，自屬無可維持
    ，應由本院撤銷改判。
  ㈧爰審酌被告明知毒品咖啡包具有成癮性及危害性，為獲不法
    利益，竟仍保管持有本案毒品咖啡包，伺機販售，危害國民
    身心健康及社會治安，兼衡其前科、品行、自承國中畢業之
    智識程度、以從事防水工程為業、家庭經濟小康等生活狀況
    、犯罪之動機、目的、手段、角色分工及行為分擔、意圖販
    賣而持有之毒品種類、數量、犯罪所得財物（詳如後述）、
    犯後坦承犯行、態度尚佳等一切情狀，量處如主文第2項所
    示之刑。
　㈨被告雖另請求為緩刑之宣告，惟其前因違反組織犯罪防制條
    例等案件，經本院判處罪刑並宣告強制工作3年確定，於102
    年間出監後，猶不知悔改，又犯本案，且為警查獲意圖販賣
    而持有之第三級毒品咖啡包數量達43包，倘流入市面，勢將
    危害國人身心健康及社會秩序，犯罪情節及惡性均非極輕甚
    微，難認就其所宣告之刑以暫不執行為適當，自不宜宣告緩
    刑。　
三、沒收：
  ㈠扣案之含第三級毒品4-甲基甲基卡西酮成分之foodpanda款式
    毒品咖啡包26包（驗餘總淨重114.11公克）及ucc款式毒品
    咖啡包17包（驗餘總淨重149.03公克），均屬違禁物，連同
    其外包裝袋共43個（用於包裏毒品，其上顯有毒品殘渣，衡
    情難以完全析離，亦無析離之實益與必要，當整體視為毒品
    ），均應依刑法第38條第1項規定宣告沒收。至因鑑定用罄
    之毒品部分，既已滅失，自無從為沒收之諭知。
　㈡扣案之手機1支（含門號0000000000號SIM卡1張），為被告所
    有、供其與「阿哲」聯繫本案犯罪事宜所用之物，扣案之封
    口機1台，則為其所購、供其與「阿哲」等人犯罪所用之物
    ，業據其供明在卷（見原審卷第107頁），均應依毒品危害
    防制條例第19條第1項規定宣告沒收。
  ㈢被告因保管持有本案毒品而獲取3萬元現金報酬，此據其供明
    在卷（見原審卷第80至81頁），該等款項，核屬被告之犯罪
    所得，雖未扣案，仍應依刑法第38條之1第1項前段、第3 項
    規定宣告沒收，於全部或一部不能沒收或不宜執行沒收時，
    追徵其價額。
　㈣至扣案之果汁粉1包，據被告稱：係供己飲用，與毒品咖啡包
    之粉末不同等語（見原審卷第107頁），復查無證據足認與
    本案犯罪有關，自無從宣告沒收，附此敘明。
據上論斷，應依刑事訴訟法第369條第1項前段、第364條、第299
條第1項前段，毒品危害防制條例第5條第3項、第17條第2項、第
19條第1項，刑法第11條、第28條、第38條第1項、第38條之1第1
項前段、第3項，判決如主文。
本案經檢察官滕治平到庭執行職務。
中　　華　　民　　國　　110 　年　　8 　　月　　12　　日
                  刑事第十六庭  審判長法　官  葉騰瑞
                                      法　官  廖紋妤
                                      法　官  陳芃宇
以上正本證明與原本無異。
如不服本判決，應於收受送達後20日內向本院提出上訴書狀，其
未敘述上訴之理由者並得於提起上訴後20日內向本院補提理由書
（均須按他造當事人之人數附繕本）「切勿逕送上級法院」。
                                      書記官  蘇佳賢
中　　華　　民　　國　　110 　年　　8 　　月　　12　　日
附錄：本案論罪科刑法條全文
毒品危害防制條例第5條
意圖販賣而持有第一級毒品者，處無期徒刑或10年以上有期徒刑
，得併科新臺幣7百萬元以下罰金。
意圖販賣而持有第二級毒品者，處5年以上有期徒刑，得併科新
臺幣5百萬元以下罰金。
意圖販賣而持有第三級毒品者，處3年以上10年以下有期徒刑，
得併科新臺幣3百萬元以下罰金。
意圖販賣而持有第四級毒品或專供製造、施用毒品之器具者，處
1年以上7年以下有期徒刑，得併科新臺幣1百萬元以下罰金。